【裁判字號】    98,台上,7445
【裁判日期】    981210
【裁判案由】    貪污
【裁判全文】
最高法院刑事判決            九十八年度台上字第七四四五號
上  訴  人  台灣高等法院花蓮分院檢察署檢察官
上  訴  人
即  被  告  甲○○
選任辯護人  簡燦賢律師
            謝志嘉律師
被      告  乙  ○
上列上訴人等因被告等貪污案件，不服台灣高等法院花蓮分院中
華民國九十八年三月三十一日第二審更審判決（九十七年度重上
更(六)字第五二號，起訴案號：台灣台東地方法院檢察署八十三年
度偵字第四二七、一二八九、一六０七號），提起上訴，本院判
決如下：
    主  文
原判決關於甲○○部分撤銷，發回台灣高等法院花蓮分院。
其他上訴駁回。
    理  由
甲、撤銷發回（即甲○○）部分：
本件原判決認定上訴人即被告甲○○於擔任台東縣台東市市民代
表會（下稱市代會）主席期間，台東市公所經市代會通過，將市
有土地提供建商出資合建台東市綜合市場大樓（下稱系爭大樓）
，甲○○擔任系爭大樓興建委員會（下稱興建委員會）副主任委
員，對系爭大樓之招標及興建，負有評審及監督權責，且參與整
個興建發包作業，係依據法令從事公務之人員，而於台東市公所
招標過程中，為使張邱有富（經原審判決無罪確定，於民國九十
七年四月一日死亡）經營之金又樺開發建設有限公司（下稱金又
樺公司）得標，竟違背職務，有收受張邱有富所交付二張各面額
新台幣（下同）二百萬元支票合計四百萬元之賄款等不法行為，
犯行明確，因而撤銷第一審關於甲○○部分之科刑判決，於為刑
法新舊比較後，改判論甲○○以依據法令從事公務之人員，對於
違背職務之行為，收受賄賂罪，處有期徒刑十年，褫奪公權五年
，及為相關從刑之宣告。固非無見。
惟查：一、未經合法調查之證據，不得作為判斷之依據，刑事訴
訟法第一百五十五條第二項定有明文。又同法第一百六十四條規
定：「審判長應將證物提示當事人、代理人、辯護人或輔佐人，
使其辨認。（第一項）」「前項證物如係文書而被告不解其意義
者，應告以要旨。（第二項）」第一百六十五條第一項規定：「
卷宗內之筆錄及其他文書可為證據者，審判長應向當事人、代理
人、辯護人或輔佐人宣讀或告以要旨。」此為事實審法院於審判
期日，就判斷犯罪事實所採用證據所應踐行之調查方法及程序，
旨在使當事人、代理人、辯護人或輔佐人均能澈底瞭解該等證據
之形貌或內容、意涵，得以表示意見，而為充分之辯論，俾法院
形成正確之心證。故法院就該等證據，如未確實依照上開法定調
查方法，於審判期日踐行調查程序，而遽採為判斷事實之依據，
即難謂於上開證據法則並無違背。原判決依證人余梅香於偵、審
中之證詞，認定甲○○有於興建委員會進行第二階段資格審查會
時，要求余梅香支持金又樺公司，依其所交付之紙條上分數評分
，及交付二十萬元給余梅香之事實；然依原審九十八年三月十日
審判筆錄之記載，上開余梅香於偵、審中之證詞，並未經於審判
期日向甲○○等在庭當事人、辯護人等宣讀或告以要旨，使其有
辯論之機會，即採為認定甲○○犯罪之判決基礎，有違上引規定
，自屬採證違法。二、有罪判決書所記載之犯罪事實，為論罪科
刑適用法律之基礎，故凡於構成要件有關之重要事項，必須明確
記載認定，並與犯罪構成要件該當，始足為適用法律之依據。又
貪污治罪條例第四條第一項第五款之所謂「違背職務之行為」，
係指在其職務範圍內不應為而為，或應為而不為者而言。原判決
事實欄記載甲○○擔任台東市公所興建系爭大樓之興建委員會副
主任委員，基於違背職務之犯意，先與張邱有富洽談，張邱有富
認該開發案有利可圖，允諾給予一定報酬，乃先將台東市公所擬
定經市代會通過之「台東市綜合市場大樓獎勵民間投資計劃草案
」（下稱系爭草案）文件交給張邱有富，再於興建委員會進行第
二階段資格審查會前，利用其上揭身分，要求興建委員余梅香支
持金又樺公司，並依其所交付之紙條上分數評分，且交付裝有二
十萬元之一包物品給余梅香，余梅香雖予退回，仍於該資格審查
會時，依甲○○之要求，給予金又樺公司最高分數，經立刻評審
後，果僅金又樺公司及張邱有富借牌陪標之同總建設股份有限公
司（下稱同總公司）、聯協建設股份有限公司（下稱聯協公司）
及格，得以參加正式標，而排除其他投標廠商之資格，金又樺公
司因而得以標取興建系爭大樓之權利，甲○○於得標後收受張邱
有富交付四百萬元賄款，所為成立貪污治罪條例第四條第一項第
五款之違背職務收受賄賂罪等情。且參酌其關於諭知乙○部分之
理由論斷，係以台東市公所為繁榮地方而興建系爭大樓，為民生
興利計畫，早為地方所關注，一再經媒體廣為報導，尚須提交市
代會通過，及報請縣政府核備，性質上並無任何機密性可言等由
，因認乙○縱有提供系爭草案予有意爭取參與興建之金又樺公司
負責人張邱有富參考，並無違法可言之情（見原判決第十四頁，
理由、三之(一)），則甲○○此部分似亦非屬違背職務之行為。
至甲○○其餘於審查會要求委員余梅香予金又樺公司及其借牌陪
標之公司最高評分，並交付款項，使金又樺公司及借牌陪標之其
餘上開二家公司具投標資格部分，甲○○此部分所為，如何係其
違背其上揭職務之行為，原判決並未於事實欄翔實記載認定，理
由內就其如何形成該部分之心證，亦未詳加剖析論斷，俱難謂適
法。又倘甲○○要求同屬興建委員之余梅香予金又樺公司及其借
牌陪標之公司最高評分，並交付款項為對價（但經余梅香退回）
，為其違背職務之違法行為，則甲○○此部分所為，似亦屬對余
梅香為違背職務之行為而行求賄賂，另應成立貪污治罪條例第十
一條第一項之行賄罪，原判決漏未論究，及說明所犯該罪與另犯
違背職務收受賄賂罪之關係，併嫌疏漏。三、有罪之判決書，應
於理由內記載對被告有利之證據不予採納之理由，否則即有判決
不載理由之違法，此觀刑事訴訟法第三百十條第二款、第三百七
十九條第十四款上段自明。甲○○否認其收受張邱有富交付之上
揭四百萬元係賄款，辯稱：張邱有富於八十一年春節期間與人賭
博輸錢，由伊代償賭債，以該款項償還云云，並於原審舉證人徐
三貴、林有利、陳勇宏、黃萬發、胡志成、胡中南、陳進丁等人
，分別證述有該賭博及借款等情事（見原審上訴卷二第六一至六
三、八八、八九頁，更(六)卷第一０九至一一一頁）。原判決就上
開有利甲○○之證詞，究竟有無可採，未置一詞，併嫌理由不備
，難昭折服。以上或為甲○○上訴意旨所指摘，或為本院得依職
權調查之事項，應認原判決關於甲○○部分仍有撤銷發回更審之
原因。
乙、上訴駁回（即乙○）部分：
按刑事訴訟法第三百七十七條規定：上訴於第三審法院，非以判
決違背法令為理由，不得為之。是提起第三審上訴，應以原判決
違背法令為理由，係屬法定要件。如果上訴理由書狀並未依據卷
內訴訟資料，具體指摘原判決不適用何種法則或如何適用不當，
或所指摘原判決違法情事，顯與法律規定得為第三審上訴理由之
違法情形，不相適合時，均應認其上訴為違背法律上之程式，予
以駁回。本件原判決關於被告乙○部分以公訴意旨略稱：乙○原
為台東市長，於七十九、八十年間，台東市擬定系爭草案提交市
代會通過，乙○與時任台東市公所建設課長之呂阿玉（於更三審
判決及提起第三審上訴後之九十二年十二月十九日死亡，經本院
判決公訴不受理在案）及甲○○為使金又樺公司得標，而有下列
舞弊行為：(1)由乙○、甲○○私下提供系爭草案等文件給張邱有
富，張邱有富除借用同總公司及聯協公司牌照外，並即完成「台
東市綜合市場大樓獎勵民間投資建設招標實施要點」、「需用建
材及設備報告書」、「零售攤位規劃報告書」、「市場大樓規劃
案之剖面示意圖及平面示意圖」等規劃資料，交乙○轉交呂阿玉
抄襲為系爭大樓之興建藍圖。(2)配合金又樺公司之條件，對市代
會所修正通過之「綜合大樓興建草案」第十七條規定進行覆議，
並將之修正為「投標人應具興建計劃及持有登記資本額三千五百
萬元以上之建設開發公司與甲種營造商資格者」。(3)八十年十二
月間辦理招標作業時，故意採取二段標審查，且不報審計單位審
核及派員監標，並違反投標規定，要求投標廠商在標單封套黏貼
「加蓋公司及負責人名稱之紙張」以確保能由金又樺公司及張邱
有富向之借牌之同總、聯協公司符合資格，逕行淘汰其他廠商，
因其他廠商抗議而未果。(4)八十年十二月二十八日，乙○召開資
格審查會，當場以臨時變更五項評分標準之手法，以確保金又樺
公司能夠得標，經立刻評審，果然僅有金又樺、同總、聯協公司
及格，得參加正式標，其餘廠商均被剔除，終於八十一年二月十
五日由金又樺公司得標。(5)系爭大樓開工後，張邱有富於八十一
年七月二十一日行文要求台東市公所就該大樓所坐落之台東段二
五之五四地號土地設定永久或不定期地上權登記。乙○明知土地
法第二十五條、第一百零二條及內政部六十五年八月三日台內地
字第六九二二一０號函令解釋等法令，仍執意為張邱有富辦理永
久或不定期地上權登記，並於行文台東地政事務所遭拒後，猶一
再申覆，且與張邱有富共同前往台灣省政府及省議會關說，冀圖
利金又樺公司，並接受張邱有富十二萬五千元之招待。因認乙○
亦涉犯貪污治罪條例第四條第一項第三款之經辦公用工程舞弊罪
嫌等語。但經原審審理結果，認為不能證明乙○犯罪，因而撤銷
第一審關於乙○部分之科刑判決，改判諭知其無罪。係以訊據乙
○堅決否認有上開犯行，且查：(一)系爭草案係台東市公所為繁榮
地方所為重要民生興利計畫，早為地方所關注，一再經媒體廣為
報導，有卷附剪報可稽，且須提交市代會通過，及報請台東縣政
府核備，無機密性可言，乙○縱有提供該草案給有意爭取參與興
建之張邱有富參考，並無違法之可言。且該草案規劃興建之系爭
大樓，為地面八層、地下二層，總面積達三萬五千平方公尺之大
型建築，乙○辯稱台東市公所對興建此類型之綜合大樓並無經驗
，因而求教於營建公司，嗣由金又樺公司先行規劃後，提供作為
台東市公所參考一節，與常情尚無違背，不能認屬公訴意旨所稱
不法舞弊行為。(二)對大型建設採取二段標方式審查，係實務上曾
見之招標方式，有交通部觀光局所編印之「墾丁地區國際觀光旅
館招標文件」貳、投標須知三之記載在卷可稽，乙○辯稱台東市
公所未曾有興建綜合大樓之經驗，在缺乏資料可供參考之情形下
，參酌最接近系爭大樓興建計畫之個案辦理二段標方式審查，即
非無據。又前揭招標公告規定參與投標廠商應在投標信封上加蓋
公司負責人印章及書寫公司全銜，與「行政院暨所屬各機關營繕
工程招標注意事項」之規定雖有違背，惟自台東市公所所提供投
標廠商使用之標封背面亦同時記載「……不得於本標封上加蓋印
章，亦不得填寫投標廠商名稱、廠址、負責人姓名、地址、電話
，否則無效」及廠商就此提出異議後，興建委員會立即准許參與
投標之八家廠商全部參與資格標之審查等情狀觀之，呂阿玉所稱
建設課並無辦理招標作業之經驗，乃至於發生錯誤一節，衡情亦
非不可採，自難以此推認乙○有圖利他人之犯意。(三)系爭大樓興
建計畫，基本上屬於合建之性質（即由台東市公所提供土地設定
地上權，由投資人負責出資興建，台東市公所分得一定比例之建
物），與一般機關營繕工程招標不同。乙○辯稱當時會計主任楊
芷荺亦誤認不須報請審計單位監標，乃至於發生疏誤等情，亦非
不可採信。公訴意旨指乙○於辦理招標作業時故意採取二段標審
查，且不報審計單位審核及派員監標，並違反投標規定，要求投
標廠商在標單封套黏貼「加蓋公司及負責人名稱之紙張」以確保
能由金又樺公司及張邱有富向之借牌之同總、聯協公司符合資格
，逕行淘汰其他廠商一節，即嫌無據。(四)台東市公所對修正通過
之「綜合大樓興建草案」第十七條規定進行覆議，並將之修正為
「投標人應具興建計劃及持有登記資本額三千五百萬元以上之建
設開發公司與甲種營造商資格者」，徵之卷附嗣後經濟部八十二
年十月二十九日商字第二二六二七三號令發布之「有限公司及
股份有限公司最低資本額標準」第二條第二款亦規定「興建商業
大樓出租出售業實收最低資本額為三千五百萬元」，足見乙○所
辯其覆議目的係在加強參與公司之資格，俾免於興建中途因資金
不足而倒閉，造成市公所之損失，尚屬可信。公訴人指乙○此舉
係在配合金又樺公司，亦嫌無據。(五)興建委員會八十年十二月二
十八日所召開之第六次資格審查會議，將承辦單位建設課所提之
三項評分標準改為五項，僅係將原來第三項標準之內容細分為三
，改為第三、四、五項，並調整其評分之比例而已。且該審查評
分標準之變更及嗣後評分之作業程序，係由全體委員一起參與，
除乙○擔任主席外，另有其餘多位委員，非乙○一人所能專擅，
且遍查卷內所有卷證，並無任何證據足以顯示此項評分標準之變
更與金又樺等三家公司通過資格標審查有何因果關係，又苟乙○
有意以特殊之評分標準獨厚特定之廠商，其自始即可提出該評分
標準，又何須以臨時變更之手法啟人疑竇。公訴意旨所指乙○以
臨時變更評分標準之方式為舞弊，顯無依據。(六)金又樺公司得標
後與台東市公所所簽訂之「台東市綜合市場獎勵民間投資興建合
約書」，約定由台東市公所提供土地設定地上權，投資人負責出
資興建上揭層數、面積之市場大樓，台東市公所分得一定比例之
建物，含地下一樓全部及地上一、二、三樓中間區40％，金又樺
公司且應給付台東市公所一千一百六十八萬元，性質上係屬於合
建契約，台東市不僅為公有土地之管理機關，且為部分建物之所
有權人，與單純承租公有基地建築房屋之情形顯然並不相同。從
形式上觀之，與內政部六十五年八月三日台內地字第692210號就
「承租公有基地建築房屋辦理地上權登記」疑義所為之「不得設
定不定期地上權」之函示內容無涉。又「台東市綜合市場大樓獎
勵民間投資興建計劃」第十二條明定「本所同意投資人分得本大
樓房屋基地之地上權，本所同意依民法有關規定配合辦理地上權
登記。」且「台東市綜合市場大樓獎勵民間投資興建合約書」第
十一條亦有相同內容之約定。則台東市公所同意為金又樺公司辦
理不定期租賃地上權登記，即非無據。而是否應准金又樺公司為
不定期之地上權登記，事涉法令解釋之爭議，屬於上級機關之權
責，乙○為履行前揭契約義務，與建設課長呂阿玉共同前往台灣
省政府及省議會尋求支持，自屬其職務上之正當行為。(七)證人即
金又樺公司出納人員陳慧敏於法務部調查局台東縣調查站偵詢時
，經提示扣案「金又樺支出帳冊」所載：「八十二年十月十四日
台中省政府、省議會洽地上權及嘉義金財神觀摩；台中嘉義回至
屏東招待市長、課長事宜，合計十二萬五千元正」之內容時，雖
稱：「本項支出係葉純津等與市長乙○、課長呂阿玉為富有百貨
設定不定期地上權奔走的費用支出，我登載的依據主要係根據葉
純津所提出單據品名所記載的事實登帳」等語，證人葉純津於第
一審亦稱：「八十二年快中秋節時，我載呂阿玉從台東出發，到
達省議會時，張邱有富及乙○都已經到了……晚上住在草屯的一
家大飯店，住宿、吃飯的錢都是我帶去的，也是我負責支付的，
錢是從公司帶去的十萬元，結果不夠，回來後，向會計補領了二
萬五千元，總共花費十二萬五千元」等語，但均未說明所支出十
二萬五千元之確實用途，葉純津且於第一審證稱：「（法官問：
到台中省議會時所花費的錢，是否包括乙○及呂阿玉部分？）沒
有，乙○是另外住宿，……我帶的錢只支付公司部分，並不包括
他們二人。」復於原審證稱：「我們並未招待市公所的人，乙○
和呂阿玉都沒有招待他們，我們花費十二萬五千元都與市公所無
關，是張邱有富向我拿十二萬五千元，叫我如何報帳的，在省議
會吃飯是省議員邱茂男付帳的。」等語，張邱有富在第一審亦供
稱：「劉市長並沒有和我們在一起，公司只是知道我們和市長一
起去說明，而將之記載的。」等語，此外，亦無其他積極證據足
資證明乙○有公訴意旨所指該接受食宿招待之情事。綜上所述，
並無證據足以證明乙○涉犯公訴人所指之犯行，第一審遽予論罪
，自有未合各等情。經逐一論斷綦詳，核與經驗、論理等證據法
則尚無違背。檢察官上訴意旨略稱：(1)原判決對於認定乙○將張
邱有富規劃之相關資料交付呂阿玉，純屬參考性質，並非抄襲，
未見實質說明，有理由不備之違法。(2)原判決對於本件究竟係乙
○抑為甲○○，或其二人共同於投標廠商資格審查會，當場以臨
時變更五項評分標準之手法，以確保金又樺公司能夠得標，並立
刻評審，終使金又樺公司順利得標，未詳確論斷說明，遽為有利
於乙○之認定，同屬理由不備。(3)乙○與呂阿玉自始即與張邱有
富共謀，千方百計將系爭大樓興建案交由張邱有富之金又樺公司
興建圖以謀取不法利益，且不法利益高達三億五千二百八十九萬
元，既為原判決所認定，則設定不定期地上權自足疑為圖利張邱
有富之手段；況台東市公所承辦之職員藍嘉甫、劉德安、王進豐
、謝長司等人依相關法令一再簽文表示不得設定不定期地上權，
乙○與呂阿玉不循行政程序向省政府及行政院請示，而偕業者奔
走求助，此益徵其圖利之意圖，再參以張邱有富已交付甲○○等
人之賄賂達數百萬元，無論乙○有無接受張邱有富十二萬五千元
之招待，原審未為整體之調查、判斷，遽為乙○無罪之諭知，採
證顯違經驗及論理法則等語。惟查：刑事訴訟法第一百六十一條
第一項規定：檢察官就被告犯罪事實，應負舉證責任，並指出證
明之方法。因此，檢察官對於起訴之犯罪事實，應負提出證據及
說明之實質舉證責任。倘其所提出之證據，不足為被告有罪之積
極證明，或其指出證明之方法，無從說服法院以形成被告有罪之
心證，基於無罪推定之原則，自應為被告無罪之諭知。原判決對
於卷內檢察官所提訴訟資料，已逐一剖析斟酌，仍無從獲得乙○
有罪之心證，因而為乙○無罪之判決，於法自無不合。檢察官上
訴意旨仍未提出適合於證明犯罪事實之積極證據，並說明其證據
方法與待證事實之關係，經核係置原判決所為明白論斷於不顧，
仍持已為原判決指駁之陳詞再事爭執，及對於事實審法院取捨證
據與自由判斷證據證明力之職權行使，徒以自己之說詞，任意指
摘，難認已符合首揭法定之第三審上訴要件。本件關於檢察官對
乙○部分之上訴違背法律上之程式，應予駁回。
據上論結，應依刑事訴訟法第三百九十七條、第四百零一條、第
三百九十五條前段，判決如主文。
中    華    民    國  九十八  年   十二   月    十    日
                      最高法院刑事第九庭
                          審判長法官  邵  燕  玲
                                法官  李  伯  道
                                法官  孫  增  同
                                法官  李  英  勇
                                法官  施  俊  堯
      本件正本證明與原本無異
                                      書  記  官
中    華    民    國  九十八  年   十二   月   十六   日
                                                      V


司法院資訊處製作；財團法人民間司法改革基金會備份。
